【裁判字號】    94,國,4
【裁判日期】    950410
【裁判案由】    國家賠償
【裁判全文】
臺灣臺北地方法院民事判決                 94年度國字第4號
原      告  甲○○
訴訟代理人  張世柱律師
複代  理人  董怡君律師
被      告  臺北市政府工務局養護工程處
                       ）
法定代理人  乙○○
訴訟代理人  王惠光律師
上列當事人間國家賠償事件，本院於中華民國95年3月27日言詞
辯論終結，判決如下：
    主  文
被告應給付原告新臺幣貳拾捌萬肆仟捌佰捌拾伍元，及自民國九
十二年四月三十日起至清償日止，按年息百分之五計算之利息。
原告其餘之訴駁回。
訴訟費用由被告負擔二十分之三，餘由原告負擔。
本判決第一項得假執行；但被告如於執行標的物拍定、變賣前，
以新臺幣貳拾捌萬肆仟捌佰捌拾伍元為原告預供擔保後，得免為
假執行。
原告其餘假執行之聲請駁回。
    事  實
一、原告起訴主張：伊於民國90年5月2日晚11時許返家途中，行
    經臺北市○○○路○段204號住家前之紅磚道時，因被告正於
    該地點進行「和平東路人行道改善工程（第一標）」（以下
    稱系爭工程）之養護工程施工，而於紅磚道上灌水泥漿，由
    於該處水泥尚未乾燥，且因行走處與人行道之間未設置任何
    圍籬、警示燈、或警告標誌，人行道與騎樓銜接處又未設置
    綠色pe網，亦無黃色警示帶阻隔，又現場昏暗，無足夠照明
    設備，致伊不知人行道水泥未乾，遂穿越人行道擬直接到達
    204號1樓門口，未料陷入未乾水泥中，並因此摔倒而撞擊地
    面上之人孔蓋，造成右腳膝蓋骨破裂等傷害，受有損害計醫
    療費新臺幣（下同）24, 885元、看護費18萬元及非財產損
    害160萬元，伊前依國家賠償法第10條第1項規定，以書面向
    被告請求賠償，惟遭拒絕等情，爰依國家賠償法第2條第2項
    、第3條第1項規定，求為命被告賠償上開損害及自請求書送
    達翌日起至清償日止，按法定利率計算之遲延利息之判決，
    並聲明：(一)被告應給付原告1,804,885元，及自92年4月30日
    起至清償日止，按年息5％計算之利息。(二)願供擔保請准宣
    告假執行。
二、被告則以：原告所述受傷情形與現場之狀況及常理並不相符
    ，其所受傷害並非工地設施不健全所造成；本件事故發生在
    施工期間且尚未經伊驗收接管之工地，並非已完成之公共設
    施，無國家賠償適用，施工期間所發生之侵權行為，依民法
    第189條規定，伊毋庸負責；原告知悉事發現場是工地，且
    該現場是和平東路大馬路上，路燈照明良好，亦設置分隔設
    施，而且有警示標誌，以一般意識狀況正常的人，不可能誤
    闖工地，原告既已知悉該處是工地又擅自闖入，即便發生傷
    害事故，亦屬與有過失，且應負大部分過失責任；否認原告
    須請全日看護，而其所列21,353元醫療費中，有多項與90年
    5 月2日所受的傷害並無關係，至複診費用3,532元中，有多
    項亦無法認定和90年5月2日之傷害有關；其稱在家休養由其
    妻擔任看護之費用3個月共計18萬元並非必要，且金額過高
    ；另原告請求非財產上損害160萬元，金額過高等語，資為
    抗辯。並答辯聲明：(一)原告之訴駁回。(二)如受不利判決，願
    供擔保請准宣告免為假執行。
三、查原告於90年5月2日晚11時許於臺北市○○○路○段204號住
    家前摔倒，致受有右腳膝蓋骨破裂傷害，斯時該處之人行道
    正進行系爭工程之養護工程施工等事實，為兩造所不爭，復
    經本院向國立臺灣大學醫學院附設醫院（以下稱臺大醫院）
    調閱原告之病歷審核屬實，堪信為真實。
四、原告主張，伊於前開時間步行至和平東路1段188巷口時，發
    現設有綠色pe網圍籬阻擋騎樓與人行道，無法通行，因而繞
    道行走人行道外之馬路邊緣，至同路段204號1樓門口時，因
    行走處與人行道之間未設置任何圍籬、警示燈、或警告標誌
    ，人行道與騎樓銜接處又未設置綠色pe網，且無黃色警示帶
    阻隔，現場昏暗，無足夠照明設備，致伊不知人行道水泥未
    乾，遂自馬路邊緣穿越人行道擬直接到達204號1樓門口，未
    料陷入未乾水泥，致摔倒撞擊地面上之人孔蓋而受有本件傷
    害，固為被告否認其受傷之原因，並以前揭情詞置辯。惟查
    ，依原告所提之照片所示，事故現場人孔蓋所在之人行道並
    非平整且其上有積水，而人行道與騎樓間之綠色pe網僅圍設
    部分，黃色警示帶則掉落地上，行人有足夠空間進出人行道
    與騎樓（見本院卷第10頁），又人行道與馬路間則有石塊
    散落，馬路上置有反光板及紅色三角錐，惟光線昏暗（見本
    院卷第11頁）。又證人即原告之子石英佑到庭證稱：「（
    法官提示原證1照片）是我在事發當天我照的，因為當天我
    被我媽媽叫起床後，說我爸爸在樓下出事了，叫我陪她下去
    看，下去後，我看到我爸爸坐在一樓騎樓前，一手扶著右腳
    ，很痛苦的樣子，我問他發生何事，他告訴我事情經過，說
    他撞到人行道的鐵蓋，沒有辦法動，我打119…照片是我爸
    爸被消防人員送走後，車上救護人員叫我可以拍。」「（當
    時人行道的水泥是乾的？還是濕的？）當時人行道水泥不是
    乾的，因為我看到我爸爸腳上還有泥漿。」「（請陳述你踩
    上去水泥的情形。）我踩上去並沒有陷下去，但水泥上頭一
    層水，我踩的位置沒有腳印。我是看到我爸爸長褲上有泥漿
    。」等語，參以臺北市政府消防局救災救護指揮中心服務記
    錄表記載，本件接獲報案時間為90年5月3日1時36分（見本
    院卷第143頁），足見本件係凌晨時分發生事故，行人車
    輛往來稀少，原告就事發經過之舉證自有相當困難，而證人
    雖未親眼目睹原告摔倒之事實，惟其為最接近事故現狀之人
    ，所述見聞，對事發現場之狀況可為相當之證明。是依證人
    證言所示，其見原告受傷後，原告即告知係撞到人行道的鐵
    蓋，且腳上並有泥漿，而證人並稱水泥上有一層水等語，核
    與照片相符（見本院卷第10頁附圖二），再徵諸原告住所
    即在事發現場之臺北市○○○路○段204號9樓，及前述204
    號前之人行道與騎樓間並未全部圍滿綠色pe網，黃色警示帶
    掉落，行人有足夠空間進出等情，足認原告稱事發時，其係
    自該處馬路邊緣穿越人行道擬直接到達204號1樓門口，因陷
    入未乾水泥，致摔倒撞擊地面上人孔蓋而受傷一節，應屬可
    採。被告既已構成國家賠償法第3條第1項規定，應負國家賠
    償責任之要件，則原告另本於同法第2條第2項規定所為請求
    ，即無庸再予論斷。
五、按公有公共設施因設置或管理有欠缺，致人民生命、身體或
    財產受損害者，國家應負損害賠償責任，國家賠償法第3條
    第1項定有明文。又依臺北市區道路管理規則第10條規定：
    「市區道路範圍施築各項工程，施工地段應設置安全設施，
    其設置標準另定之。」，另臺北市道路施工交通安全設施須
    知第3條第8項規定：「人行道因施工阻斷，於適當地段，設
    置臨時人行道如圖示，以利市民安全通行」，而依其圖示可
    知，臨時人行道之左右兩側應設置圍籬，且臨時人行道之寬
    度應有2公尺（見本院卷第26頁）；同須知第3條第11項規
    定：「為確保人、車及道路施工安全並加強市容美化，施工
    地區應視工程及地區交通情況分別設置組合式固定圍籬及組
    合式活動圍籬。其圍設方式，原則上合約施工範圍應全部予
    以圍設，但應考量工區附近居民之進出」。查被告為臺北市
    區道路之養護、管理機關，乃被告所不爭，而前開事故發生
    之道路於系爭工程進行中，應依前揭法規規定，設置安全設
    施，將施工地區圍設圍籬並考量工區附近居民之進出，如人
    行道因施工而阻斷，則應設置寬度2公尺之臨時人行道，且
    臨時人行道之兩側應設置圍籬。惟依前述事故發生現場照片
    所示，事故道路之人行道內側與騎樓連接處之綠色pe網圍籬
    ，並未全部圍設，黃色警示帶掉落地上，馬路上雖置有反光
    板及紅色三角錐，惟光線昏暗，亦無警示標誌，更未依法設
    置臨時人行道，民眾得通行之範圍不明，自無法維護行人通
    行之安全，則被告對該道路之修護管理即有欠缺，且造成原
    告自該處即臺北市○○○路○段204號前馬路邊穿越人行道時
    ，摔倒因而受有身體傷害，被告即應依前開規定，負國家賠
    償責任。被告既已構成國家賠償法第3條第1項規定，應負國
    家賠償責任之要件，則原告另本於同法第2條第2項規定所為
    請求，即無庸再予論斷。
六、被告雖抗辯，系爭工程係由伊外包予弘鼎營造股份有限公司
    承攬，事故發生時，被告並未驗收接管，亦未開放給一般大
    眾使用，並非公共設施，亦不符合國家賠償法公有公共設施
    設置或管理有欠缺之要件，且依民法第189條之規定，承攬
    人因執行承攬事項，不法侵害他人之權利者，定作人不負損
    害賠償責任云云。但查，事發路段之道路即臺北市○○○路
    ○段，平日係供公眾通行之道路，自屬公有公共設施，系爭
    工程僅在修護改善該道路之人行道，且未設標誌禁止行人進
    入，公眾仍可使用通行，縱未經被告驗收，仍應有國家賠償
    法第3條之適用，方足以保護大眾利益。而被告對該道路負
    有管理維護責任，且系爭維護工程又為被告所定作，發包機
    關應隨時監督承攬廠商依規定設置警示標誌，與民法第189
    條規定意旨，係考量承攬人執行承攬事項，有其獨立自主之
    地位，定作人無監督完成工作之權限，二者有所不同，被告
    援引抗辯其為定作人，不負侵權行為責任云云，實不可採。
七、次按，國家損害賠償，除依本法規定外，適用民法規定，國
    家賠償法第5條定有明文。被告應依國家賠償法第3條第1項
    規定負本件國家賠償責任，已如前所述，則其損害賠償範圍
    應依民法之規定。茲就原告請求之金額分述如下：
（一）醫療費用：原告主張，其90年5月3日起至92年4月24日止
      ，陸續於臺大醫院支出醫療費用計24,885元，業據其提出
      收據為證，被告雖不否認該收據之真正，惟辯稱，其中有
      多項與原告所受傷害無關云云，然被告未能具體主張，原
      告提出之收據中，究竟何項與其所受傷害無關，其空言否
      認該等費用支出與原告傷勢間之因果關係，實不足採。
（二）看護費：按親屬看護所付出之勞力，並非不能評價為金錢
      ，只因基於親情身分關係，而無須支出，自不能加惠於侵
      權行為人，故應衡量僱用職業護士之情形，認被害人受有
      相當看護費之損害，得向侵權行為人請求（參見臺灣高等
      法院暨所屬法院85年法律座談會民事類提案第1號研討結
      果）。本件經向臺大醫院函查，原告傷勢須休養若干時間
      及是否有由看護照顧之必要，經該院函覆：「甲○○先生
      於90年5月3日因傷至本院治療，依其傷勢須休養1個月始
      能從事一般事務性工作，此期間須由看護照顧1個月為宜
      。」等語，有該院94年11月21日校附醫秘字第0940212797
      號函附卷為憑（見本院卷第176頁），足認原告須由看
      護照顧之時間以1個月為適當，參以該院全日班之職業看
      護費用為2,000元，亦有該函內容可稽（見本院卷第177
      頁），是原告主張由配偶看護所生相當看護費之損害應為
      6萬元（2,000×30），原告超過部分之請求，則屬無據。
（三）非財產上損害：又不法侵害他人之身體者，被害人雖非財
      產上之損害，亦得請求賠償相當之金額，民法第195條第
      1項定有明文。原告主張，其68年自國立臺灣大學法學院
      商學系國際貿易組畢業後，即進入唐榮鐵工廠股份有限公
      司服務至91年，事發當時任職該公司臺北機械廠業務組高
      級專員，月薪為69,779元等情，業據其提出臺灣大學畢業
      年刊、服務證明書、薪資單為證（見本院卷第202-208
      頁），復為被告所不爭，而原告右腳膝蓋因本件事故而碎
      裂，日常生活及行動均受影響，且日後仍有門診追蹤、拔
      除骨內固定器之必要，亦為臺大醫院前開函文所是認（見
      本院卷第176頁），其精神上自受有相當痛苦，本院斟
      酌原告前開身分、地位及經濟狀況，認原告之請求以20萬
      元為適當，其餘超過部分，則屬無據。
八、被告另抗辯，原告明知事發現場為工地，卻仍執意闖入，其
    對損害之發生顯與有過失，且負大部份的責任云云。但查，
    依前所述，本件事故現場之人行道與騎樓間未全面圍設pe網
    ，致行人有足夠空間進出人行道與騎樓，原告因住家即在事
    故現場臺北市○○○路○段204號之9樓，則其欲自該處馬路
    穿越人行道到達騎樓即204號1樓門口，乃人情之常，被告既
    未於該處設置禁止進入或其他警告標誌，自難謂原告有何過
    失，其此項抗辯並不可採。
九、綜上，原告本於國家賠償法第3條第1項規定，請求被告給付
    284,885元，及自國家賠償請求書送達翌日即92年4月30日起
    至清償日止，按年息5%計算之利息，洵屬有據，應予准許，
    其餘超過部分，則無理由，應予駁回。
十、本判決原告勝訴部分金額未逾50萬元，依民事訴訟法第389
    條第1項第5款規定，應依職權宣告假執行；被告則陳明願供
    擔保，請求宣告免為假執行，核無不合，茲酌定相當之擔保
    金額，予以准許。至原告敗訴部分，其假執行之聲請，已失
    所附麗，應併其訴駁回之。
十一、據上論結：本件原告之訴為一部有理由，一部無理由。依
      民事訴訟法第79條、第389條第1項第5款、第390條第2項
      ，判決如主文。
中    華    民    國    95    年    4    月    10    日
                  民事第一庭    法  官  詹文馨
以上正本係照原本作成
如對本判決上訴，須於判決送達後20日內向本院提出上訴狀
中    華    民    國    95    年    4    月    11    日
                                書記官  林玲華


司法院資訊處製作；財團法人民間司法改革基金會備份。
